臺灣雲林地方法院民事判決
                                     110年度六簡字第94號
原      告  華南商業銀行股份有限公司

法定代理人  張振芳  
訴訟代理人  林展誼  
            張峻海  
            林冠妤  
            江至欣  
被      告  謝基麟  
            謝淑蓮  

            謝淑招  

被代位人    謝其才    
上列當事人間代位請求分割遺產事件，於民國111年8月8日言詞
辯論終結，本院判決如下：
    主    文
被告謝基麟、謝淑蓮、謝淑招及被代位人謝其才應就被繼承人謝
李秀鑾所遺如附表一編號1 至2所示之土地辦理繼承登記。
被告謝基麟、謝淑蓮、謝淑招及被代位人謝其才就被繼承人謝俊
男、謝李秀鑾所遺如附表一編號1 至2所示之遺產准予分割，並
按附表三所示之應繼分比例分割為分別共有。
被告謝基麟及被代位人謝其才就被繼承人謝俊男所遺如附表二編
號1所示之遺產准予分割，並按應繼分各2分之1之比例分割為分
別共有。
訴訟費用由兩造按附表三所示之比例負擔。
    事實及理由
壹、程序方面：
一、按訴狀送達後，原告不得將原訴變更或追加他訴。但請求之
    基礎事實同一、擴張或減縮應受判決事項之聲明者，民事訴
    訟法第255 條第1 項第2 款及第3 款及第5款分別定有明文
    。經查，本件原告起訴時原以謝其才、謝基麟等人為被告，
    並聲明：請求鈞院就被告謝其才、謝基麟等人所公同共有座
    落於如附表一編號1、2所示不動產，分別依其應有部分各2
    分之1以原物分配於被告等語（見本院卷一第1頁）；嗣原告
    於110 年11 月16日具狀將被告謝其才列為被代位人即債務
    人，並追加謝淑蓮、謝淑招為被告，變更聲明：請求鈞院就
    被代位人謝其才、謝基麟、謝淑蓮、謝淑招所繼承謝李秀鑾
    之持分公同共有座落於如附表一編號1、2所示不動產，依如
    更正起訴狀所示之應繼分比例分割等語（見本院卷一第145
    頁至第146頁），復經原告於110年12月13日本院審理時陳述
    ：係將被告謝其才撤回，列為被代位人等語（見本院卷一第
    185頁）；又於111年5月20日具狀追加聲明：被代位人謝其
    才、被告謝基麟、被告謝淑蓮、被告謝淑招應就被繼承人謝
    李秀鑾所遺如附表一編號1 至2所示之土地辦理繼承登記等
    語（見本院卷二第27頁），復於本院111年6月27日又追加聲
    明：被代位人謝其才、被告謝基麟就被繼承人謝俊男所遺如
    附表二所示之遺產分割，並按持分為各2分之l分割為分別共
    有等語（見本院卷二第49頁），原告前揭所為，經核與上開
    規定相符，應予准許。
二、被告等3人經合法通知，均未於最後言詞辯論期日到場，核
    無民事訴訟法第386 條各款所列情形，爰依原告聲請，由其
    一造辯論而為判決。
貳、實體方面：　　
一、原告主張略以：原告執有被代位人謝其才之鈞院所核發109
    年度執申字第238號債權憑證，遂於109年12月29日向鈞院聲
    請拍賣被代位人謝其才、謝基麟、謝淑蓮、謝淑招所公同共
    有座落於如附表一編號1、2所示不動產，查上開系爭不動產
    係被告等人從被繼承人共同繼承而來，原告為實現債權，欲
    執行被代位人謝其才應有部分之所得遺產，惟該不動產於分
    割前屬全體繼承人公同共有，並經鈞院諭知原告應代位提起
    分割遺產訴訟，否無法進行拍賣，既各公同共有人迄今無法
    達成分割之協議，且被繼承人謝俊男遺有附表二所示之遺產
    ，為被代位人謝其才、謝基麟所公同共有，原告乃代位謝其
    才提起分割遺產之訴，請求就系爭遺產為分割，爰依民法第
    242 條、第823條、第824條、第1164條規定，代位謝其才請
    求分割系爭遺產等語。並聲明：㈠被代位人謝其才、被告謝
    基麟、被告謝淑蓮、被告謝淑招應就被繼承人謝李秀鑾所遺
    如附表一編號1 至2所示之土地辦理繼承登記。㈡請求鈞院就
    被代位人謝其才、謝基麟、謝淑蓮、謝淑招所繼承謝李秀鑾
    之持分公同共有座落於如附表一編號1、2所示不動產，依如
    更正起訴狀所示之應繼分比例分割。㈢被代位人謝其才、被
    告謝基麟就被繼承人謝俊男所遺如附表二所示之遺產分割，
    並按持分為各2分之l分割為分別共有。
二、被告方面
㈠、被告謝基麟未於最後言詞辯論期日到場，惟據其以前陳述略
    以：沒有意見。　
㈡、被告謝淑蓮、謝淑招均未於言詞辯論期日到場，亦未提出準
    備書狀做任何聲明或陳述。
三、得心證之理由：
㈠、原告主張之上開事實，業據提出與其所述相符之本院雲院惠1
    09司執申字第238號債權憑證、本院執行處109年12月29日雲
    院惠109司執丁44015字第1094042047號函、土地登記第一類
    謄本暨異動索引、被繼承人謝李秀鑾、謝俊男之除戶戶籍謄
    本、繼承系統表、繼承人之戶籍謄本等件為證，並經本院調
    閱謝李秀鑾遺產稅申報書、遺產稅核定通知書及遺產稅免稅
    證明書、謝俊男遺產稅核定通知書及雲林縣稅務局房屋稅籍
    證明書等文件，自堪信原告之主張為真實。　　
㈡、按債務人怠於行使其權利時，債權人因保全債權，得以自己
    之名義，行使其權利，但專屬於債務人本身者，不在此限，
    民法第242 條定有明文。此項代位權行使之範圍，就同法第
    243 條但書規定旨趣推之，並不以保存行為為限，凡以權利
    之保存或實行為目的之一切審判上或審判外之行為，諸如假
    扣押、假處分、聲請強制執行、實行擔保權、催告、提起訴
    訟等，債權人皆得代位行使；若執行法院已就系爭房地之公
    同共有權利為查封，如債務人有怠於辦理遺產分割之情形，
    尚非不得由債權人代位提起分割遺產訴訟（最高法院69年台
　　抗字第240號判決、99年度台抗字第392號裁定意旨參照）。
    而請求法院裁判分割遺產之形成權，性質上並非專屬於繼承
    人之權利，故繼承人有怠於行使該形成權時，該繼承人之債
    權人非不得代位行使之。性質上並非專屬於繼承人之權利，
    故繼承人有怠於行使該形成權時，該繼承人之債權人非不得
    代位行使之。經查，被代位人即債務人謝其才積欠原告債務
    未償，且經原告執行被代位人謝其才之財產然全未受償，此
    有前揭債權憑證可參，足認被代位人謝其才之責任財產，實
    不足以擔保其所有債務，已屬無資力，從而，原告為滿足其
    債權，提起本件代位請求分割遺產之訴，即屬有據。
㈢、復按繼承人有數人時，在分割遺產前，各繼承人對於遺產全
    部為公同共有；繼承人得隨時請求分割遺產。但法律另有規
    定或契約另有訂定者，不在此限，民法第1151條及第1164條
    分別定有明文。又因繼承、強制執行、徵收、法院之判決或
    其他非因法律行為，於登記前已取得不動產物權者，應經登
    記，始得處分其物權，民法第759 條亦有明定。又按分割共
    有物既對物之權利有所變動，即屬處分行為之一種，凡因繼
    承於登記前已取得不動產物權者，其取得雖受法律之保護，
    不以其未經繼承登記而否認其權利，但繼承人如欲分割其因
    繼承而取得公同共有之遺產，因屬於處分行為，依民法第75
    9 條規定，自非先經繼承登記，不得為之，且為訴訟經濟計
    ，當事人一訴請求辦理繼承登記後再為分割，並無不可，有
    最高法院68年度第13次民事庭庭推總會議決議㈡、70年度第2
     次民事庭會議決定㈡、69年台上字第1012號判決要旨可資參
    照。經查，本件被繼承人謝李秀鑾於100 年9 月18日死亡後
    ，由被代位人謝其才、被告謝基麟、謝淑蓮、謝淑招繼承，
    而被繼承人謝李秀鑾所遺系爭遺產中之如附表一編號1至2 
    所示之系爭土地至今尚未辦理繼承登記，有土地登記第一類
    謄本在卷可查（見本院卷一第11頁、第17頁），從而，原告
    請求代位謝其才及被告謝基麟、謝淑蓮、謝淑招就被繼承人
    謝李秀鑾所遺如附表一編號1至2 所示系爭土地，為全體繼
    承人辦理繼承登記，應予准許。
㈣、至如附表二編號1 所示之未保存登記建物，係未辦理建物第
    一次所有權登記，又系爭建物之事實上處分權，雖非列舉之
    不動產物權，即事實上處分權之本質，雖屬所有權權能之集
    合，得為讓與之標的，並具有財產權之性質，然其不能與不
    動產物權等同視之，既非不動產物權，自無民法第759 條「
    應經登記，始得處分其物權」規定之適用。再依民法第831 
    條「本節規定，於所有權以外之財產權，由數人共有或公同
    共有者準用之」之規定，顯然所有權以外之其他財產權，包
    括所謂之「事實上處分權」，倘係由數人分別共有或公同共
    有者，當亦得成為法院裁判分割之客體（臺灣高等法院暨所
    屬法院103 年法律座談會民事類提案第5 號審查意見參照）
    。準此，本件原告請求分割如附表二所示之建物，自屬有據
    ，應予准許。
㈤、按共有物之分割，依共有人協議之方法行之。分割之方法不
    能協議決定，法院得因任何共有人之請求，命為下列之分配
    ：一、以原物分配於各共有人。但各共有人均受原物之分配
    顯有困難者，得將原物分配於部分共有人。二、原物分配顯
    有困難時，得變賣共有物，以價金分配於各共有人；或以原
    物之一部分分配於各共有人，他部分變賣，以價金分配於各
    共有人。民法第824條第1項、第2項定有明文。上開規定，
    於公同共有物之分割準用之，民法第830條第2項亦有明定。
    次按民法第1164條規定繼承人得隨時請求分割遺產，該條所
    稱之「得隨時請求分割」，依同法第829條及第830條第1項
    規定觀之，自應解為包含請求終止公同共有關係在內，俾繼
    承人之公同共有關係歸於消滅而成為分別共有，始不致與同
    法第829條所定之旨趣相左，庶不失繼承人得隨時請求分割
    遺產之立法本旨。換言之，終止遺產之公同共有關係，既應
    以分割方式為之，將遺產之公同共有關係終止改為分別共有
    關係，性質上自亦屬分割遺產方法之一（最高法院82年度台
    上字第748號、85年度台上字第1873號、93年度台上字第260
    9號裁判意旨參照）。又共有物分割之方法，固可由法院自
    由裁量，不受共有人主張之拘束，但仍應斟酌當事人之聲明
    、共有物之性質、經濟效用及全體共有人利益等，以為
　　公平裁量。查本院審酌附表一編號1、2所示之土地及附表二
    所示之建物，以原物分配於各共有人並無困難，且尚不致影
    響系爭不動產之使用效益及經濟價值，亦不損及被告之利益
    ，是本院審酌上述系爭不動產之財產性質、經濟效用及兩造
    之利益等情，認附表一編號1、2所示之土地由被代位人謝其
    才及被告謝基麟、謝淑蓮、謝淑招按如附表三所示應繼分比
    例分割為分別共有，附表二編號所示之建物由被代位人謝其
    才及被告謝基麟按應繼分各2分1比例分割為分別共有，應為
    適當，爰定分割方法如主文第2、3項所示。
四、末按因共有物分割、經界或其他性質上類似之事件涉訟，由
    敗訴當事人負擔訴訟費用顯失公平者，法院得酌量情形，命
    勝訴之當事人負擔其一部，民事訴訟法第80條之1 定有明文
    。而各繼承人均得隨時請求分割遺產，且裁判分割遺產乃形
    成訴訟，法院決定遺產分割之方法時，應斟酌何種分割方法
    較能增進共有物之經濟效益，並兼顧全體繼承人之利益，以
    決定適當之分割方法，不受原告聲明之拘束，亦不因何造起
    訴而有不同。又代位分割遺產之訴，係由原告以自己名義主
    張代位權，以保全債權為目的而行使債務人之遺產分割請求
    權，原告與被告之間實屬互蒙其利。是以，原告代位謝其才
    提起本件分割遺產之訴雖有理由，惟本院認關於訴訟費用之
    負擔，以由被繼承人之全體繼承人各按其法定應繼分比例負
    擔，較屬公允，而原告之債務人即謝其才應分擔部分即由原
    告負擔之，爰諭知訴訟費用之負擔如主文第4項所示。
六、訴訟費用負擔之依據：民事訴訟法第80條之1 、第85條第1
    項前段。
中　　華　　民　　國　　111 　年　　8 　  月　　22　　日
                  斗六簡易庭      法  官  温文昌
以上正本證明與原本無異。
如不服本判決，應於送達後20日內，向本院斗六簡易庭提出上訴
狀並表明上訴理由，如於本判決宣示後送達前提起上訴者，應於
判決送達後20日內補提上訴理由書（須按他造人數附繕本）。
中　　華　　民　　國　　111 　年　　8 　　月　　23　　日
                                  書記官  林雅菁  
附表ㄧ
編號 被繼承人所遺財產 權利範圍 1 雲林縣○○鄉○鎮段000地號土地 2479分之193   2 雲林縣○○鄉○鎮段000地號土地 10分之1 
附表二：
編號 被繼承人所遺財產 權利範圍   1 雲林縣○○鄉○鎮村○鎮00000號房屋(未辦理保存登記) 1分之1 
附表三
編號 繼承人姓名 應繼分比例 訴訟費用負擔比例 １ 謝其才 12分之5 12分之5 （由原告負擔） ２ 謝基麟 12分之5 12分之5 ３ 謝淑蓮 12分之1 12分之1 ４ 謝淑招 12分之1 12分之1